臺灣高雄地方法院民事判決　　　　　　100年度重訴字第143號
原　　　告　李運明
訴訟代理人　陳思潔律師
　　　　　　薛西全律師
　　　　　　劉妍孝律師
被　　　告　黃志平
上列被告因過失傷害案件，經原告提起刑事附帶民事訴訟，請求
損害賠償，本院刑事庭裁定移送，本院於100 年12月12日言詞辯
論終結，判決如下：
    主  文
被告應給付原告新台幣陸佰柒拾貳萬肆仟壹佰陸拾柒元及自民國
一百年一月四日起至清償日止，按週年利率百分之五計算之利息
。
原告其餘之訴駁回。
訴訟費用各自負擔。
    事實及理由
一、原告主張：被告黃志平於民國99年6 月6 日上午7 時38分許
    ，騎乘車牌號碼XKZ-197 號機車（下稱被告機車），沿高雄
    縣大寮鄉○○○路西向東行駛，行至鳳屏二路與堤坊路交岔
    路口（下稱系爭路口）時，適伊騎乘車牌號碼XKU-756 號機
    車（下稱原告機車），原與被告同向行駛而於被告左側停等
    紅燈，綠燈後起駛直行，與被告所騎乘左轉機車發生碰撞，
    伊人車倒地（下稱系爭事故），受有頭部外傷合併硬腦膜下
    腔及蜘蛛網膜出血、右鎖骨骨折、右第四肋骨骨折等傷害（
    下稱系爭傷害），被告未注意機車行駛之車道及轉彎，應依
    標誌或標線之規定行駛，無標誌或標線而內側車道設有禁行
    機車標誌或標線者，應依兩段方式進行左轉，不得由內側或
    其他車道直接左轉，且應隨時注意往來車輛行進情形，其騎
    乘行為有過失，訴請被告賠償所受損害。並聲明：被告應給
    付原告新台幣（下同）14,267,522元及自起訴狀繕本送達翌
    日起至清償日止，按週年利率5 ％計算之利息。
二、被告抗辯：原告騎乘機車於僅供左轉之快車道直行，對系爭
    事故之發生亦有過失，且請求賠償之金額過高。並聲明：原
    告之訴駁回。
三、兩造不爭執事項：
  (一)系爭事故之上開發生經過。
  (二)原告因系爭事故，受有系爭傷害。
    上開事實並有道路交通事故現場圖、道路交通事故調查報告
    表(一)、(二)各1 份、現場相片6 張、道路交通事故談話紀錄表
    1 份、調查筆錄2 份、診斷證明書1 份附卷可稽（詳警卷【
    影印卷】第1 至13頁、99年度偵字第23855 號卷【影印卷】
    第15-1頁）。
四、就兩造爭執事項之判斷：
  (一)關於系爭事故之發生被告有無過失及原告是否與有過失：
  1.按機器腳踏車行駛之車道，應依標誌或標線之規定行駛；機
    器腳踏車行駛至交岔路口，其轉彎，應依標誌或標線之規定
    行駛，無標誌或標線者，應依第102條及下列規定行駛：(1)
    內側車道設有禁行機車標誌或標線者，應依兩段方式進行左
    轉，不得由內側或其他車道左轉，道路交通安全規則第99條
    第1 項前段、第2 項第1 款分別定有明文。而系爭路口位於
    鳳屏公路高架橋下方之高雄市大寮區，兩造行駛之由西往東
    方向共分3 車道，內側及中間車道為左轉專用車道，右側車
    道為直行及右轉車道，3 車道間均劃設雙白線禁止變換車道
    ，外側車道上方並設立有機慢車兩段左轉標誌，此有道路交
    通事故現場圖1 份及現場相片2 張附卷可稽（詳警卷第10頁
    、第13頁中左側、中右側），中間車道既為左轉專用車道，
    直行車自不得行駛於該車道，且該路口既設有機慢車兩段左
    轉標誌，機車亦不得穿越中間及內側車道直接左轉，甚為明
    確。
  2.系爭事故發生後，原告機車係倒於系爭路口距西向東停止線
    約23.1公尺至23.3公尺之內側車道及中間車道延伸處，被告
    機車則倒於該路口距西向東停止線約19公尺至19.3公尺之中
    間車道延伸處，此有道路交通事故現場圖1 份及現場相片2
    張附卷可稽（詳警卷第10頁、第13頁上左側、上右側），而
    依被告於系爭事故發生後6 日即99年6 月12日所作之談話紀
    錄表示，事故發生時其係騎乘機車左轉往北，另依其於系爭
    事故發生後18日之99年6 月24日調查中，亦表示當時綠燈亮
    時其要左轉，有道路交通事故談話紀錄表及調查筆錄附卷可
    按（詳警卷第1 頁、第3 頁），又原告於系爭事故發生後18
    日之99年6 月24日調查中，表示事故發生時係騎乘機車行駛
    於中間車道西向東直行，亦有調查筆錄附卷可佐（詳警卷第
    6 頁），其等上開所述均與上開事故發生後機車倒地之位置
    相符，且當時交通事故甫發生不久，所陳亦較堪信為真實，
    原告嗣後所為非行駛於中間車道之所辯，顯屬臨訟卸責之詞
    ，不足採信，則依兩造上開所陳，及上開現場跡證所示，系
    爭事故發生時，原告係騎乘機車在西向東中間車道欲直行向
    東，被告係騎乘機車在原告右側欲直接左轉往北之事實，應
    可認定，另依道路交通事故調查報告表(二)所示，原告機車受
    撞擊部位在車頭位置，被告機車受撞擊部位在左側位置，亦
    有該報告表附卷可考（詳警卷第12頁），則系爭事故之發生
    ，係兩造同時騎乘機車同向由西向東行駛，原告行駛於專供
    左轉之中間車道，被告行駛於原告之右側，因原告欲直行向
    東，被告欲左轉向北，原告機車車頭因而與左轉向北之被告
    機車左側發生碰撞之事實，應可認定。
  3.系爭路口西向東既設有機慢車兩段左轉標誌，機車需兩段式
    左轉，不得穿越中間及內側車道直接左轉甚為明確，被告既
    未以兩段方式左轉，而由原西向東行駛方向直接左轉向北，
    其駕駛行為違反上開交通標誌之規定，自有過失，且如上所
    述，因其駕駛行為造成碰撞，原告因此受有系爭傷害，則其
    駕駛行為與原告所受傷害間有因果關係，亦可認定，故就原
    告所受之損害自應負賠償責任。另該路口西向東之中間車道
    既為左轉專用車道，直行車自不得行駛於該車道，且直行車
    行駛於左轉專用道，容易造成其他用路人對其行駛方向之誤
    判，如因此發生交通事故，自應認上開違規之駕駛行為對交
    通事故之發生有所影響，非僅單純之交通違規行為，而本件
    原告之行駛方向既為向東直行，竟行駛於左轉專用之中間車
    道，嗣後並造成兩造間所騎乘機車之碰撞，其駕駛行為亦為
    造成系爭事故之原因甚為明確，從而應認其駕駛行為對其本
    身所受之損害亦與有過失，原告主張其本身之駕駛行為無過
    失，自無可採。至臺灣省高屏區車輛行車事故鑑定委員會雖
    略以：路權歸屬上兩造為同向，被告未依規定以兩段式進行
    左轉，為肇事原因，原告騎乘機車直行無肇事原因，僅違交
    通規定等語，有鑑定意見書附卷可稽（詳99年度偵字第2385
    5 號卷第10至11頁），鑑定意見以被告騎乘機車未依兩段式
    左轉，依規定當時無行駛之權利，認定被告之駕駛行為有過
    失，雖無不合，但中間車道為左轉專用車道，行駛於該車道
    之車輛依規定不得直行甚明，則原告無直行之路權亦甚明確
    ，鑑定意見竟認定原告無肇事因素，而未詳述此部分之理由
    ，則本院自難依其判斷認定原告之駕駛行為無過失。另檢察
    官雖略以：被告停等位置既在原告左側，則被告於綠燈逕行
    左轉時，不論原告停等位置在快車道或慢車道，皆可能發生
    相同車禍結果等語，因認原告之駕駛行為僅屬交通違規，有
    不起訴處分書附卷可按（詳本院100 年度交簡上字第43 號
    卷【影印卷】第48至49頁），但該意見係以「被告停等位置
    在原告左側」為前提，認無論原告停等位置在快車道或慢車
    道，皆可能發生系爭事故，但忽略在系爭路口西向東方向內
    側車道及中間車道均屬左轉專用車道之情形下，被告既準備
    騎乘機車違規左轉，依一般經驗法則即可能停等於中間車道
    右側隔鄰之外側車道緊鄰中間車道位置，以免與該車道直行
    車輛發生交叉打結之難行情形，且依被告在系爭事故發生後
    員警劃設現場圖時，亦係陳稱其停等於中間車道與外側車道
    交界之位置（詳警卷第10頁道路交通事故現場圖），該所陳
    既合於經驗法則，且陳稱之時間緊鄰於系爭事故發生後，自
    堪信為真實，則原告如依規定停等於外側車道，系爭事故發
    生之機會應可大為降低，足見上開「不論原告停等位置在快
    車道或慢車道，皆可能發生相同車禍結果」之推論，尚有疑
    慮，則依上開說明綜合判斷，仍應認原告之駕駛行為有過失
    ，併予敘明。
  4.審酌原告雖停等及行駛於錯誤之車道，但既係直行，行駛方
    向沒有改變，對交通之影響較為有限，對系爭事故之發生應
    認過失程度較低，而被告係在應兩段式左轉之情形下違規直
    接左轉，且轉彎車之行駛動向既有改變，對其轉彎所造成周
    遭原行駛秩序之影響，本應予以特別注意，以避免交通事故
    之發生，被告竟未注意直行之原告機車行駛動向，自應負較
    重之過失責任，從而本院認系爭事故之發生，被告之過失比
    例為70％，原告之過失比例為30％。
  (二)關於原告因系爭事故所受減少工作收入之損害：
  1.原告自82年2 月1 日至99年7 月31日任職於立榮航空股份有
    限公司，系爭事故發生時擔任空勤MD90機隊副機長職務，99
    年8 月1 日起留職停薪，有立榮航空股份有限公司之員工留
    職停薪證明書2 份、該公司函1 份附卷可稽（詳本院100 年
    度審交簡附民字第1 號卷【下稱附民卷】第13頁、本院卷第
    74頁、第114 頁），而原告97、98年度受雇於該公司之薪資
    所得各為1,424,825 元、1,428,063 元，有各類所得扣繳暨
    免扣繳憑單2 份附卷可稽（詳附民卷第14頁），則原告主張
    其系爭事故發生時每年之工作收入為1,300,000 元，即無不
    合，上開事實應可認定。
  2.原告因系爭事故所致之系爭傷害，日常生活上能獨立自主，
    在語言表達、操作反應速度、訊息處理速度及記憶力稍有下
    降，考量原擔任之飛航機師工作，與民眾生命相關，需相關
    程度之敏捷力及精確度，是職業功能上工作能力有下降趨勢
    ，表現可能受限，從事原飛行工作之能力，需其他授權機構
    評估，但原告目前智力為中上程度，整體認知功能在合宜範
    圍內，未呈現明顯障礙現象，惟「處理速度」相較以前明顯
    偏緩，已達輕度障礙程度，於100 年7 月29日評估所遺存之
    障害為全人損失5 ％，此有高雄醫學大學附設中和紀念醫院
    職業暨環境醫學科鑑定報告附卷可稽（詳本院卷第79頁起）
    ，又交通部民用航空局醫務中心依國仁醫院診斷證明書及病
    史判斷，認原告不符合航空人員體格檢查標準第17條第3 款
    「頭部損傷：不得有下列情形之一或見諸病史，第2 目頭部
    外傷傷及硬腦膜」之規定，應終身喪失飛行資格，亦有該局
    100 年11月10日函附卷可按（詳本院卷第124 頁起），原告
    工作能力既有減損，且無法續擔任飛行工作，則其主張因系
    爭事故所致之系爭傷害，受有減少工作收入之損害，即無不
    合。
  3.按飛行工作較其他受僱工作之平均收入為多，此為眾所周知
    之事實，而依上開立榮航空股份有限公司函所示，原告自82
    年2 月1 日起即擔任飛行工作，至系爭事故發生之99年6 月
    6 日，已超過17年，該工作對原告既屬熟悉，且收入又較佳
    ，則原告主張在受系爭傷害後，調養身心以期回復原有工作
    ，合於常理，蓋如因回復過程中已有部分工作能力，即要求
    原告應從事當時可擔任之較簡易工作，除有可能減緩回復之
    速度外，亦有因身心尚未完全回復而較易另受職業傷害之風
    險，從而本院認在原告身心未回復至較為穩定之狀況下，不
    適宜要求逕自從事工作，且原告如能回復飛行工作，可有與
    系爭事故發生前相同之較高收入，則因系爭事故所生之損害
    當能維持在較低範圍，合於兩造共同之利益，從而本件應認
    原告在調養身心期待回復原有工作之合理期間所減少之原有
    飛行收入，均屬因系爭事故所減少之工作收入損害，被告抗
    辯該期間原告已可從事其他較簡易工作，尚無可採。
  4.原告主張其於100 年6 月間，尚因系爭傷害第2 次在國仁醫
    院作鎖骨開刀手術，醫生建議需3 個月後始可拿重物之事實
    ，為被告所不爭執，且依國仁醫院100 年11月8 日函所示，
    原告在上開手術後3 個月後之100 年9 月21日尚有回國仁醫
    院門診（詳本院卷第121 頁），又交通部民用航空局醫務中
    心係於100 年10月25日函知該局，原告經評定不符甲類體檢
    標準，自即日起不予核發航空人員體格檢查及格證，有該局
    100 年10月28日函附卷可稽（詳本院卷第116 頁），該門診
    及申請體檢之時間均緊接於原告所主張術後需調養之3 個月
    後，則堪認原告上開主張與事實相符，且原告申請回復飛行
    體檢之時間既緊接於上開調養時間後，亦堪認在其聲請回復
    飛行體檢前，均屬合理之調養身心時間，從而在交通部民用
    航空局100 年10月28日函覆不予核發航空人員體格檢查及格
    證前，應認原告均受有減少原有每年1,300,000 元工作收入
    之損害（該函寄發至收受間之時間有限，爰不予調查論計）
    ，另自函覆翌日即100 年10月29日起，原告雖無法擔任原有
    飛行工作，但依上開鑑定結果，應可擔任其他一般性工作，
    但需扣除「全人損失5 ％」之一般收入，則原告自100 年10
    月29日起所受之工作收入損害，為每年原工作收入1,300,00
    0 元，減去一般性工作年收入之95％（1 －5 ％＝95％），
    亦可認定。
  5.原告主張其可工作至65歲之事實，為被告所不爭執，且核該
    主張合於一般社會常情，堪信為真實，則原告受有工作損害
    之期間，當以系爭事故發生後聲請留職停薪之99年8 月1 日
    起（詳附民卷第13頁員工留職停薪證明書），至被告年滿65
    歲時論計，而原告為48年2 月26日生（詳附民卷9 頁臺灣省
    高屏區車輛行車事故鑑定委員會鑑定意見書、第12頁診斷證
    明書之記載），滿65歲時為113 年2 月25日，則99年8 月1
    日至113 年2 月25日期間，原告受有減少工作收入損害之事
    實，應可認定。而99年8 月1 日至交通部民用航空局函覆不
    予核發航空人員體格檢查及格證之100 年10月28日，原告受
    有減少原有工作收入損害期間為1 年又89日（31＋30＋28＝
    89），該期間乘以每年所受工作收入損害之1,300,000 元，
    則該期間原告所受減少工作收入損害為1,616,986 元（1,30
    0,000 ×【1 ＋89/365】＝1,616,986 ，元以下四捨五入）
    。又100 年10月29日至113 年2 月25日間共12年又119 日（
    3 ＋30＋31＋31＋25＝120 ），即12.33 年（小數點第2位
    以下四捨五入），而依行政院主計處公布之薪資與生產力資
    料，99年工業及服務業受僱員工每人之全年平均薪資為44,4
    30元，有上開資料附卷可稽（詳本院卷第92頁起），則以上
    開平均薪資標準扣除「全人損失5 ％」，堪認該期間原告每
    年可獲之工作收入為42,209元（44,430×95％＝44,209，元
    以下四捨五入），每年所受之工作收入損害為769,492 元（
    1,300,000 －44,209×12＝769,492 ），依霍夫曼計算法以
    第1 年不扣除中間利息之方式，扣除以法定利率計算期前利
    息之結果，原告可1 次請求之該部分減少工作收入損害為
    7,538,221 元（769,492 ×9.00000000＝7,538,221 ，小數
    點以下四捨五入），從而原告因系爭事故所受減少工作收入
    之損害為9,155,207 元（1,616,986 ＋7,538,221 ＝9,155,
    207 ）。
  (三)關於原告因系爭事故所受非財產上損害：
    原告為48年2 月26日生，82年2 月1 日至99年7 月31日任職
    航空公司飛行民用機，已如前述，又其係空軍官校畢業，亦
    如前述，則飛行民用機前係飛行軍機之事實，應可推知，畢
    生以飛行為業，因系爭事故無法繼續原有之飛行工作，且受
    系爭傷害急救過程中，國仁醫院一度發出病危通知，亦有該
    通知書附卷可稽（詳附民卷第10頁），可見系爭傷害之嚴重
    性，則其因系爭傷害所受之精神損害可見一斑，而原告教育
    程度、事故發生前職業、收入情形已如前述，又被告陳稱其
    為國中畢業，職業為水電臨時工，每月收入約2 萬餘元，已
    提出戶籍謄本1 份為證（詳本院卷第55頁），且為原告所不
    爭執，堪信為真實，另原告97、98年所得各1 百餘萬元，名
    下有不動產、汽車、投資，被告97、98年所得各數十萬元，
    名下有不動產、投資，此有其等之稅務電子閘門財產所得調
    件明細表附卷可按（詳本院卷第12頁證物袋），本院審酌上
    開各情，認原告因系爭事故所受之非財產上損害，應認定為
    500,000 元。
五、按損害之發生或擴大，被害人與有過失者，法院得減輕賠償
    金額，或免除之，民法第217 條第1 項定有明文。又保險人
    依本法規定所為之給付，視為被保險人損害賠償金額之一部
    分；被保險人受賠償請求時，得扣除之，強制汽車責任保險
    法第32條定有明文。本件原告因系爭事故，受有減少工作收
    入之損害9,155,207 元，受有非財產上損害500,000 元，合
    計9,655,207 元（9,155,207+500,000 ＝9,655,207 ），如
    上所述，被告過失比例為70％，應賠償金額為6,758,650 元
    （9,655,207 ×70％＝6,758,650 ，小數點以下四捨五入）
    ，而原告已受領強制汽車責任險之理賠為34,483元，有新光
    產物保險股份有限公司函及原告存摺節本各1 份附卷可稽（
    詳本院卷第117 頁、第128 頁），扣除後，原告得請求被告
    賠償之金額為6,724,167 元（6,758,650 －34,483＝6,724,
    167 ），故原告請求被告給付6,724,167 元及自起訴狀繕本
    送達翌日即100 年1 月4 日起至清償日止，按週年利率5 ％
    計算之法定遲延利息，依法尚無不合，應予准許，超過上開
    範圍之請求，尚無理由，應予駁回。
據上論結，本件原告之訴為一部有理由，一部無理由，依民事訴
訟法第79條，判決如主文。
中    華    民    國   100    年    12    月    26    日
                  民事第六庭  法  官  鄭峻明
以上正本係照原本作成。
如對本判決上訴，須於判決送達後20日內向本院提出上訴狀。（
須附繕本）如委任律師提起上訴者，應一併繳納上訴審裁判費。
中    華    民    國   100    年    12    月    26    日
                              書記官  何慧娟